臺灣高等法院民事判決
109年度上更一字第150號
上  訴  人  銘基科技股份有限公司

法定代理人  高士修  
訴訟代理人  林旭暉律師
被  上訴人  高胡珊  
訴訟代理人  胡盈州律師
            林怡均律師

上列當事人間請求交付印鑑等事件，上訴人對於中華民國107年6
月25日臺灣臺北地方法院104年度訴字第4460號第一審判決提起
上訴，經最高法院發回更審，本院於110年10月27日言詞辯論終
結，判決如下：
    主      文
上訴駁回。
第二審訴訟費用由上訴人負擔。
    事實及理由
壹、程序部分
    按在第二審為訴之變更或追加，非經他造同意，不得為之，
    但請求之基礎事實同一者，不在此限，民事訴訟法第446條
    第1項但書、第255條第1項第2款定有明文。查上訴人於原審
    聲明被上訴人應將如原判決附表一、二所示之物返還上訴人
    ，經原審判決其全部敗訴，上訴人不服就原判決附表二（即
    本判決附件）所示之物提起上訴，本院前審判決後，兩造均
    不服提起上訴，經最高法院廢棄原判決發回本院更審。於本
    院審理中，經闡明上訴人應特定附件編號⒋所示之會議資料
    ，上訴人乃於民國110年10月18日提出如附表所示之請求（
    見本院卷㈡第73頁），並於110年10月27日變更聲明第2項為
    「被上訴人應將如本書狀附表（即本判決附表）所示之物品
    交付上訴人」等語（見本院卷第153頁）；核其變更前後均
    係本於上訴人得否請求被上訴人返還如附表所示之物之同一
    基礎事實，並得援用原訴之訴訟資料及證據，與上開規定相
    符，應予准許。 
貳、實體部分　　
一、本件上訴人主張：被上訴人於101年6月26日至104年6月25日
    間為上訴人之董事長，任期屆滿後與上訴人之委任關係已終
    止，惟被上訴人並未將其基於委任關係所保管如附表所示之
    物返還予上訴人。上訴人於104年9月25日召開臨時股東會（
    下稱系爭股東會）改選高士修（即上訴人之現任法定代理人
    ，下稱高士修）、訴外人高千惠（下稱高千惠，即高士修之
    姐）、高趙雪如（即高士修、高千惠之母，下稱高趙雪如）
    為董事，訴外人高林麗麗（即高士修之妻）為監察人，然被
    上訴人於當日即要求訴外人台灣新光保全股份有限公司註銷
    高士修所持有、通行上訴人位於臺北市○○區○○○路0段00巷0
    號3樓辦公室（下稱系爭房屋）之通行卡，致高士修自此無
    法進入該大樓3樓以上之區域。上訴人嗣於104年10月5日召
    集董事會（下稱系爭董事會）並選任高士修為董事長，高士
    修於同日以存證信函催告被上訴人辦理交接事宜及返還上開
    物品未果。被上訴人於105年向原法院另案提起105年度訴字
    第1637號確認系爭股東會與董事會決議無效等事件（下稱系
    爭訴訟），足見被上訴人並非僅為名義負責人。系爭房屋於
    106年間遭法院查封拍賣，拍定人已遷入占有系爭房屋，足
    見被上訴人已將附表所示之物搬遷一空。為此依民法第541
    條、第767條第1項前段規定，請求被上訴人返還如附表所示
    之物等語（原審為上訴人敗訴之判決，未據上訴部分，不予
    贅述）。並上訴聲明：㈠原判決廢棄、㈡被上訴人應將如附表
    所示之物交付上訴人、㈢願供擔保，請准宣告假執行。
二、被上訴人則以：上訴人為家族企業，由訴外人即上訴人之父
    高銘基（下稱高銘基）、高趙雪如夫妻所設立，高銘基死亡
    後，由高趙雪如持有全部股份，由長子即伊之配偶高一峰（
    下稱高一峰）及長女高千惠經營，並以伊為名義負責人，惟
    其從未實際參與經營公司及占有任何上訴人之資料。上訴人
    並未證明如附表所示之物存在，亦未證明伊占有該等物品。
    上訴人主張之通行卡遭註銷縱然屬實，亦無法證明附表所示
    之物就是伊占有等語，資為抗辯。並答辯聲明：㈠上訴駁回
    、㈡如受不利判決，願供擔保請准宣告免為假執行。
三、上訴人主張被上訴人為公司之實際負責人，應於104年6月25
    日任期屆滿後返還上訴人如附表所示之物，然自104年9月25
    日召開股東臨時會改選上訴人之董事長為高士修後，高士修
    之通行卡被註銷無法進入系爭房屋，足認如附表所示之物仍
    由被上訴人占有中，縱認上開物品實際由高一峰占有，高一
    峰僅為代被上訴人占有之占有輔助人；惟為被上訴人所否認
    ，經查：
　㈠證人即高士修之母、被上訴人之婆婆高趙雪如證稱：銘基公
    司之負責人原為伊先生高銘基，高銘基過世後，由長子高一
    峰(即被上訴人之配偶)、高千惠處理。被上訴人沒有實際經
    營，只是掛名負責人。上訴人請求如附表的所有權狀，實際
    上由伊保管。被上訴人擔任董事長期間，當時是由高一峰在
    處理公司業務，惟公司經營不善，已經好幾年沒有營收了，
    只靠租金收入。上訴人請求的文件，不是在高一峰那，就是
    在高千惠那，那些帳簿搬來搬去，連伊都不知道在哪裡，被
    上訴人怎可能知道。她生了4個小孩整天焦頭爛額，哪有時
    間實際管理公司。當時因為公司有官司，有人建議以無血緣
    關係的人當公司負責人，所以才讓被上訴人當董事長等語（
    見本院卷㈡第25-30頁）。核與證人即高士修之胞姊高千惠證
    稱：公司依法有製作會計帳冊，由高一峰委託會計事務所記
    帳、報稅，並將資料還給公司，由公司裝箱存放。公司從10
    1年開始只有房租收入，沒有其他業務，被上訴人沒有實際
    參與經營，公司也沒有什麼可以讓她經營，但如果要用負責
    人名義處理事情，被上訴人會出面。被上訴人不會進公司指
    揮員工處理事情，也不會簽核公司帳冊憑證。公司之委外記
    帳及員工發薪水、勞健保等事務，都是高一峰在處理，其實
    公司只是做一些流水帳憑證給會計師報稅等語（見本院卷㈡
    第30-36頁）相符。
　㈡是依證人高趙雪如、高千惠所述，公司實際負責人為高一峰
    ，上訴人自101年間起僅有房租收入，而無其他經營之業務
    ，且實際處理公司事務之負責人為高一峰，被上訴人僅為掛
    名負責人之情以觀，則被上訴人抗辯：公司是由高一峰管理
    ，其僅為名義負責人，104年5月系爭房屋拍賣後，是高一峰
    請員工清理公司資料，一些紙類能賣就賣掉，如附表所示之
    物並非由其保管及持有中等語（見本院卷㈡第34頁），尚非
    子虛。另依證人高趙雪如所述，上訴人請求如附表編號⒊所
    示不動產權狀現由其保管中，則上開不動產權狀顯非被上訴
    人占有，至為明確。上訴人雖以：被上訴人至今仍與證人高
    趙雪如同住，不排除是被上訴人與證人高趙雪如共同保管權
    狀或於證人高趙雪如出庭作證前，被上訴人始將權狀交付證
    人高趙雪如云云（見本院卷㈡第70頁）；然此均為上訴人主
    觀臆測之詞，並無證據支持，自無足採。
　㈢上訴人雖以：被上訴人為公司負責人，理應持有如附表所示
    之物，且被上訴人於另案訴訟係以公司負責人自居而起訴，
    足認其為實際負責人云云；惟查，依證人高趙雪如及高千惠
    所述，被上訴人於101年6月26日至104年6月25日擔任負責人
    期間，實際係由其配偶高一峰經營公司，而上訴人於104年
    間發生經營權之爭端，高士修、高千惠於104年9月25日、10
    4年10月5日所召開系爭股東會、董事會決議改選公司董事，
    並將公司負責人由被上訴人更改為高士修，此有該案起訴狀
    可參，並經本院調閱上開案件核閱無誤。審酌被上訴人為上
    訴人之名義負責人時，其配偶高一峰為主要經營者，上訴人
    因經營權之爭端以系爭董事會決議將被上訴人撤換，自然影
    響高一峰之權益，則被上訴人於另案訴訟中出名起訴，衡情
    並無違背常理，尚無從以此即推論其為公司實際負責人。上
    訴人逕以被上訴人出名訴訟即認其為公司實際負責人，且空
    言高一峰為占有輔助人，其占有如附表編號⒈⒉⒋所示之物係
    為被上訴人而占有，顯屬牽強，難以憑採。又上訴人主張被
    上訴人應就其身為公司董事長卻未持有附表編號⒈⒉⒋所示之
    物之變態事實負舉證責任云云；惟被上訴人並非實際負責人
    ，業據證人高趙雪如、高千惠證述在卷，已如前述，難認被
    上訴人實際持有如附表編號⒈⒉⒋所示之物。且倘依上訴人之
    邏輯，一旦身為公司負責人即必然持有如附表編號⒈⒉⒋所示
    之物，則上訴人何需起訴請求被上訴人返還；況上訴人亦自
    承無法確認前任負責人是否代表上訴人就上開物品與被上訴
    人進行點交等語（見本院卷㈡第148頁），則被上訴人就任負
    責人時，是否已由上訴人之上任負責人處移交持有附表編號
    ⒈⒉⒋所示之物，即非無疑。上訴人始終未能具體證明其所請
    求如附表所示之物現仍存在，且由被上訴人持有中，僅以10
    4年9月25日臨時股東會後，現任負責人高士修之通行卡遭註
    銷，而認被上訴人仍持續占有如附表所示之物，委無足採。
　㈣上訴人再以其因懸而未決之抵押權設定及大量存貨需報銷，
    需要被上訴人返還附表編號⒈⒉所示之物始能處理云云；惟查
    ：上訴人所請求交付如附表⒈所示之物，包含自94年以來之
    相關會計資料，然營利事業之各項會計憑證，除應永久保存
    或有關未結會計事項者外，應於會計年度決算程序辦理終了
    後，至少保存5年，稅捐稽徵機關管理營利事業會計帳簿憑
    證辦法第27條定有明文。則上訴人所請求之上開會計資料迄
    今顯已逾保存年限，是否經銷毀或遺失，即非無疑。又本院
    已依職權調取如附表編號⒉所示之上訴人自94年至104年歷次
    申報營業稅及營利事業所得稅結算等相關資料，僅其中98至
    100年度之營利事業所得稅結算申報書因已逾法定保存年限
    ，業經銷毀，故無資料可提供等情，有財政部臺北國稅局大
    安分局110年2月4日財北國稅大安營業字第1102452069號函
    、財政部臺北國稅局110年2月22日財北國稅資字第11000062
    28號函及其所附之相關資料（見本院卷㈠第107-383頁）。且
    被上訴人已勉力於110年3月29日點交上訴人自95至96年之會
    計資料（見本院卷㈠第399-413、417-433頁），上訴人仍執
    前詞，強要被上訴人提出函調資料所缺少之被上訴人擔任負
    責人前之98至100年之相關資料，及主張稅務機關之資料無
    法取代公司帳冊及會計憑證，空言臆測被上訴人卸任後，將
    帳冊等資料搬到桃園倉庫(見本院卷㈠第394頁、本院卷㈠第77
    頁)，卻未舉證說明上開資料現仍存在並由被上訴人保管中
    ，及卷內現存之會計及稅務資料仍不敷上訴人經營之使用，
    難以憑採。
　㈤又附表編號⒋所示之會議資料，本院已函調上訴人之公司登記
    案卷，有臺北市政府110年2月1日府產業商字第11046110500
    號函附上訴人公司登記案卷相關資料可按；惟上訴人主張上
    開登記卷內僅有辦理公司登記時需佐證之相關議事錄，其餘
    與公司登記事項無關之股東會及董事會議事錄，仍需被上訴
    人提出等語(見本院卷㈠第393、438頁)。然經本院多次闡明
    ，上訴人均無法特定其所請求之其餘股東會及董事會會議資
    料究為何次之會議資料(見本院卷㈠第435、438、463頁、本
    院卷㈡第36頁)，於本院諭知準備程序終結後之110年10月18
    日始改以上開函調公司登記案卷所附之股東會及董事會之會
    議資料為其請求範圍，則上訴人已得藉由函調資料知悉附表
    編號⒋所示會議資料之內容，卻捨自身之舉證責任而不恁，
    仍堅持被上訴人持有正本應行提出，顯屬無據。
　㈥綜上，上訴人請求被上訴人提出如附表編號⒊所示之物，由證
    人趙高雪如持有，又上訴人無法舉證證明如附表編號⒈⒉⒋所
    示之物，現仍存在且由被上訴人占有，上訴人之請求，均無
    理由，應予駁回。　
四、綜上所述，上訴人依民法第541條、第767條第1項前段之規
    定，請求被上訴人返還如附表所示之物，為無理由，不應准
    許。其假執行之聲請即失所附麗，爰一併予以駁回。從而原
    審所為上訴人敗訴之判決，並無不合，所持理由雖與本院不
    同，惟結論並無二致，仍應予維持。上訴論旨指摘原判決不
    當，求予廢棄改判，為無理由，應駁回其上訴。
五、本件事證已臻明確，兩造其餘之攻擊或防禦方法及所用之證
    據，經本院斟酌後，認為均不足以影響本判決之結果，爰不
    逐一論列，附此敘明。
六、據上論結，本件上訴為無理由，依民事訴訟法第449條第1項
    、第78條，判決如主文。　　
中　　華　　民　　國　　110 　年　　11　　月　　10　　日
                  民事第二十二庭
                      審判長法  官  張靜女
                            法  官  范明達
                            法  官  葉珊谷
正本係照原本作成。
如不服本判決，應於收受送達後20日內向本院提出上訴書狀，其
未表明上訴理由者，應於提出上訴後20日內向本院補提理由書狀
（均須按他造當事人之人數附繕本）上訴時應提出委任律師或具
有律師資格之人之委任狀；委任有律師資格者，另應附具律師資
格證書及釋明委任人與受任人有民事訴訟法第466 條之1第1項但
書或第2項所定關係之釋明文書影本。
中　　華　　民　　國　　110 　年　　11　　月　　10　　日
                            書記官  陳玉敏

附件

編號 物品名稱 細目   ⒈ 會計資料 94年1月至104年12月 1.日記帳    2.總分類帳  ⒉ 稅務資料 94年1月至104年12月 1.營業稅申報書、繳款書    2.營利事業所得稅申請書、繳款書  ⒊ 上訴人之所有權狀 臺北市○○段0○段000地號土地    臺北市○○段0○段0000○號建物（臺北市○○○路0段00巷0號地下層）    臺北市○○段0○段0000○號建物（臺北市○○○路0段00巷0號2樓）    臺北市○○段0○段0000○號建物（臺北市○○○路0段00巷0號1樓）   ⒋ 會議資料 歷次股東會議資料81年2月至104年12月 開會通知（含議程）    簽到簿    議事錄    選舉、投票表決相關資料   歷次董事會議資料81年2月至104年12月 開會通知（含議程）    簽到簿    議事錄 


附表：

編號 物品名稱 細目   ⒈ 會計資料 94年1月至104年12月 1.日記帳    2.總分類帳  ⒉ 稅務資料 94年1月至104年12月 1.營業稅申報書、繳款書    2.營利事業所得稅申請書、繳款書  ⒊ 上訴人之所有權狀 臺北市○○段0○段000地號土地    臺北市○○段0○段0000○號建物（臺北市○○○路0段00巷0號地下層）    臺北市○○段0○段0000○號建物（臺北市○○○路0段00巷0號2樓）    臺北市○○段0○段0000○號建物（臺北市○○○路0段00巷0號1樓）   ⒋ 會議資料 歷次股東會議資料： ⒈81年2月28日發起人會議 ⒉82年4月2日股東臨時會 ⒊84年5月16日股東臨時會 ⒋84年6月16日股東臨時會 ⒌88年8月16日股東臨時會 ⒍88年10月16日股東臨時會 ⒎93年12月9日股東臨時會 ⒏96年3月12日股東臨時會 ⒐97年10月6日股東臨時會 ⒑100年6月16日股東臨時會 ⒒101年6月26日股東臨時會 開會通知（含議程）    簽到簿    議事錄    選舉、投票表決相關資料   歷次董事會議資料： ⒈81年2月28日董事會 ⒉82年4月2日董事會 ⒊84年5月16日董事會 ⒋84年6月16日董事會 ⒌88年8月16日董事會 ⒍88年10月16日董事會 ⒎93年12月9日董事會 ⒏96年3月12日董事會 ⒐97年10月6日董事會 ⒑100年6月16日董事會 ⒒101年6月26日董事會 ⒓104年9月24日董事會（另含104年9月25日股東臨時會取消開會通知）　　　　 開會通知（含議程）    簽到簿    議事錄